最高法院刑事判決　　　　　　　　　　　　　　　八十六年度台上字第三八三六號
　　上　訴　人　乙○○
　　選任辯護人　陳文松律師
　　上　訴　人　丙○○
　　　　　　　　甲○○
右上訴人等因盜匪案件，經台灣高等法院中華民國八十六年三月十八日第二審更審判
決（八十五年度上重更(一)字第八十二號，起訴案號：台灣台北地方法院檢察署八十三
年度偵字第二○二八一、二一○九二、二四四八九、二五六一六號）後，上訴人乙○
○、丙○○不服，提起上訴，被告甲○○部分依職權逕送審判，視為已提起上訴，本
院判決如左：
    主  文
原判決關於乙○○共同強劫而故意殺人及丙○○、甲○○部分撤銷，發回台灣高等法
院。
    理  由
本件原判決認定上訴人乙○○、丙○○於六、七年前係林金銘（綽號小林）經營之「
尚晨珠寶有限公司」（下稱：尚晨公司）同事，嗣丙○○在台北市○○○路○段三○
○號十一樓經營「地工程有限公司」（下稱：地公司），上訴人甲○○則自退伍
後至地公司任職，專責跟隨丙○○處理事務（俗稱：細漢仔，小弟）。丙○○因乙
○○前於民國八十三年四、五月間所欠新台幣（下同）二百餘萬元迄未清償，亟於催
討，曾在地公司內指示多位不詳姓名之人圍毆乙○○（未據告訴），乙○○為情勢
所逼又念及尚積欠印度籍鑽石仲介商郭大利之表侄馬禮仕二百餘萬元裸鑽貨款亦無力
清償，竟與丙○○、甲○○二人於八十三年六月廿六日至同年七月九日及同年七月廿
九日至八月九日馬禮仕來台期間，斷斷續續在地公司謀議奪取單身來台販賣裸鑽之
馬禮仕隨身攜帶之財物，隨後並先後在台北市西門町「大車輪西餐廳」、「凱迪賓館
」前、乙○○台北縣新莊市○○路六十七號三樓住處附近路邊等地議定後，乙○○、
甲○○二人並連袂至台北市北投區紗帽山某一廢棄工寮勘察預定作案地點，丙○○則
除命甲○○徵得成年男子藍國樑（已由一審法院判處無期徒刑）同意一同作案，並許
以事成之後給付一百萬元報酬外，丙○○復親自出面於八十三年八月初某日，至台北
縣三重市○○○路一○四號「六福堂中醫醫院」，向一名不詳姓名成年男子借得一支
有殺傷力之中共製7.62MM口徑之黑星手槍（含彈匣及子彈二發）（扣案槍枝管制編號
：0000000000）及一支有殺傷力口徑疑似0.22吋手槍（含有殺傷力之子彈數發）後，
未經許可無故持有該二支手槍及意圖供自己犯罪之用持有子彈，並於地公司工人之
臥室內出示予乙○○、甲○○觀看，旋於同年月九日在地公司內，將該二支手槍及
子彈交予知情並有犯意聯絡之甲○○，甲○○亦即未經許可無故持有該二支手槍及子
彈，隨後並向乙○○取得租用作案車輛費用五千元，於同日晚十時許，先至台北縣三
重市○○路○段一五二號「上莊小客車租賃有限公司」（負責人：林明福），以其所
駕駛之 DJB-443號機車作質，以每日租金二千元代價，租用「千億小客車租賃有限公
司」所有車號 FF-0306號（現已變更車號 FF-3960）白色喜美自用小客車，於翌日（
十日）上午十時許，甲○○駕駛該輛 FF-0306自用小客車搭載藍國樑，共同未經許可
無故持有該二支手槍及子彈數發，在台北市○○路、石牌路口附近路邊等候，迨乙○
○駕駛 KF-6878自用小客車，於「凱迪賓館」前，接載手提一只黑色手提箱，內有重
約七○六‧四一克拉之裸鑽（按馬禮仕最後一次來台攜帶一三六○克拉，已售出六五
三‧五九克拉，尚餘七○六‧四一克拉）、現金二十萬元、支票十餘張、便條紙、活
頁本及儀器一批之馬禮仕前來會合後，乙○○佯以甲○○、藍國樑二人將引導馬禮仕
與有意購買鑽石之丙○○會面，致馬禮仕不疑有詐，改搭乘該輛由甲○○駕駛之車號
FF-0306 小客車並坐於後座（藍國樑則坐於右前座），由於丙○○、乙○○二人已有
殺人滅口並棄屍之共識，並轉知甲○○，是甲○○乃駕車逕往地處偏僻之台北縣八里
鄉下罟尾山區「下罟子垃圾場」前進。乙○○則於同日上午十時三十分許，打一通電
話至凱迪賓館佯裝要找馬禮仕，以製作其不在場證明。甲○○於同日上午十一時許，
駕車駛抵該山區下罟子垃圾場入口處，甲○○、藍國樑二人以手勢佯作丙○○在該垃
圾場所在山區內賭博狀，馬禮仕乃即抱著該只黑色手提箱與甲○○、藍國樑一同徒步
上山，途經距離入口處約六百十五公尺左右之半山腰，甲○○暗示有犯意聯絡之藍國
樑可以下手行兇，藍國樑即取出一支有殺傷力口徑疑似0.22吋手槍，自馬禮仕後方持
槍朝其後頸部射擊一發，子彈貫穿馬禮仕左椎骨動脈，並向前貫穿右下鼻道而穿出馬
禮仕頭顱，致馬禮仕內頸動脈出血休克當場死亡。甲○○即與藍國樑二人分別抬起馬
禮仕屍體頭部及雙腳，丟下山腰棄屍並以樹枝遮掩後，甲○○、藍國樑二人乃攜帶強
劫所得該只黑色手提箱從容下山，仍由甲○○駕車駛往台北縣蘆洲鄉○○路一一一巷
十四弄七號五樓不知情之成年男子李文獻住處清洗血跡並清點該只黑色手提箱內財物
，在抵達李文獻前揭住處前，甲○○尚利用同巷三十八號李森林所經營「久鋒商店」
前之公用電話，向丙○○報告「事情處理好了」（閩南語發音），丙○○即囑咐甲○
○當日返回地公司一趟。甲○○與藍國樑二人離開李文獻前揭住處，在回程中，二
人平分該只黑色手提箱內之現金二十萬元後，甲○○並將馬禮仕手提箱內之美金一千
六百元及一小包裸鑽（合計十四顆，淨重約四克拉）交給藍國樑。藍國樑即於「關渡
大橋」附近下車，甲○○則於同日下午一時許，將車駛往「六福堂中醫醫院」，將該
支手槍返還一名不詳姓名成年男子後，駕車返回地公司，除向丙○○報告經過外，
並將所強盜得來之七○六‧四一克拉裸鑽交予丙○○收受，且於同日晚間將馬禮仕所
有內有支票十餘張、儀器等財物之黑色皮箱，持往台北市○○區○○路二段「台北市
團管區」前工地內燒燬。同日下午一時許，丙○○與乙○○至台北市○○○路不知情
之「平原當舖」典當同於同年月九日夥同黑金鳳等人詐欺所得之裸鑽時，丙○○告訴
乙○○「馬禮仕的事已經處理好了」，乙○○欲探聽如何處理時，丙○○卻稱「你最
好不要瞭解太多」，乙○○探詢馬禮仕所攜帶之現金時，丙○○聲稱「如果有現金，
也是甲○○、藍國樑他們的」。嗣後丙○○旋於同年八月中旬某日，攜帶該批強劫馬
禮仕得來之裸鑽，由甲○○駕車載其至尚晨公司，佯稱該批裸鑽是其友人為清償債務
而交其抵債之用，委請不知情之林金銘代為銷售。林金銘賣了二日（約二百克拉茶色
碎鑽），得款一百萬元後，因得知有一名印度珠寶商人失蹤，懷疑此批裸鑽來源可疑
，旋即將其餘裸鑽親自退還丙○○，丙○○心有不甘，於翌日即命甲○○駕車載其南
下高雄市，欲向高雄市○○區○○街六十一巷二號不知情之珠寶商王明城銷贓時，適
巧林金銘自台北市打長途電話通知王明城小心丙○○持以兜售之裸鑽而未得逞。丙○
○銷贓不成返回台北市後，丙○○即命甲○○先自行挑一些較大顆粒之裸鑽（合計二
十四點二一克拉）藏置於其台北市北投區○○○路○段一二五巷七號一樓住處後，始
將其餘未及銷贓之裸鑽交予乙○○，乙○○除於同年八月間，將其中一八二點七三克
拉裸鑽分別銷售予不知情之潘清壽、戴俊英、紀憲明、林明仁及宋春吉外，另將合計
二○五點○六克拉之裸鑽，以一個鞋油盒裝置後藏置於其台北縣新莊市○○路六七號
三樓住處廚房天花板之日光燈罩內層。嗣因郭大利見馬禮仕未按預定行程於同年八月
十日返回香港，立即來台向內政部警政署外事警官隊及刑事警察局報案查獲，並循線
扣得中共製7.62MM黑星手槍（含彈匣，槍枝管制編號：0000000000）一支，及自甲○
○、乙○○、潘清壽、戴俊英、紀憲明、林明仁、宋春吉等人住處查獲本件盜匪所得
合計四一二克拉裸鑽，全數發還被害人馬禮仕親屬郭大利，藍國樑逃亡經通緝後，於
八十五年七月十三日自動到案接受法院審判並取出一小包合計淨重四克拉之裸鑽拾肆
顆。其餘二九○‧四一克拉裸鑽因丙○○、乙○○、甲○○未全力配合，致無法追查
。至甲○○與藍國樑二人平分之二十萬元，藍國樑分得之美金一千六百元，及由林金
銘經手出售之約之二百克拉茶色碎鑽，得款一百萬元部分，業經藍國樑及丙○○花用
罄盡，亦無從發還等情。因而撤銷第一審關於丙○○共同強劫而故意殺人及乙○○、
甲○○部分之有罪判決，改判依牽連犯關係，從一重論處上訴人丙○○、乙○○、甲
○○共同強劫而故意殺人罪刑（丙○○累犯），固非無見。
惟查：(一)、科刑判決書須先認定犯罪事實，然後於理由內明其認定犯罪所憑之證據
，方足以資論罪科刑，否則僅於理由內明其有犯罪之證據，而事實欄並未認定有何
種犯罪之事實，不惟理由失其根據，且與法定程式亦不相符。本件此部分原判決理由
內雖已說明上訴人丙○○出面洽借二支手槍，並於八十三年八月初在地公司工人臥
室內，出示二支手槍予乙○○、甲○○觀看，業經丙○○、乙○○、甲○○於審理中
分別供述綦詳，……丙○○、乙○○、甲○○等所為係犯刑法第一百八十七條意圖供
自己犯罪之用而持有子彈罪云云。但原判決事實欄僅記載丙○○出面向一名不詳姓名
成年男子借得一支有殺傷力之中共製7.62MM口徑之黑星手槍（含彈匣及子彈二發）（
扣案槍枝管制編號：0000000000）及一支有殺傷力口徑疑似0.22吋手槍（含有殺傷力
之子彈數發）後，未經許可無故持有該二支手槍及意圖供自己犯罪之用持有子彈，並
於地公司工人之臥室內出示予乙○○、甲○○觀看，旋於同年月九日在地公司內
，將該二支手槍及子彈交予知情並有犯意聯絡之甲○○，甲○○亦未經許可無故持有
該二支手槍及子彈，……等情。而於上訴人乙○○如何犯罪之事實，毫無記載；亦未
認定丙○○所借得之上述中共黑星手槍彈匣之子彈二發及疑似0.22吋手槍之子彈數發
，係軍用或可供軍用，於事實欄詳加記載，其審判程序自屬違法。(二)、違禁物不問屬
於犯人與否，沒收之，刑法第三十八條第一項第一款、第二項定有明文。本件原判決
事實認定丙○○向一不詳姓名之成年男子借得上述之手槍及子彈，交予甲○○後，由
甲○○交予藍國樑，藍國樑以其中一支有殺傷力口徑疑似0.22吋手槍，自馬禮仕後方
之後頸部射擊一發等情。依刑法第三十八條第一項第一款、第二項之規定上述之手槍
及子彈，自應予以沒收，原判決理由內僅說明扣案中共製7.62MM黑星手槍（含彈匣，
扣案槍枝管制編號：0000000000）一支係違禁物；而另一支甲○○與藍國樑持以行兇
有殺傷力疑似0.22吋口徑手槍一支，亦係違禁物，且查無證據足資證明業已滅失，乃
均一併沒收。至扣案黑星手槍內之二發子彈，雖係違禁物，惟業經內政部警政署試射
而滅失，自毋庸為沒收之諭知云云，然上述之疑似0.22吋口徑手槍之數發子彈，既僅
由藍國樑射擊馬禮仕一發，其餘未射擊之子彈，原判決理由內並未說明何以不為沒收
之諭知，自屬理由不備。(三)、刑法第五十九條之酌量減輕其刑，必於犯罪之情狀，在
客觀上足以引起一般同情，認為即予宣告法定低度刑期，猶嫌過重者，始有其適用。
原判決僅以上訴人甲○○年輕識淺，是非輕重辨識不清，以致為謀生計，而聽命於雇
主丙○○行事，於尋獲被害人馬禮仕已腐爛之屍骨後，深表悔意，供出全部強劫而故
意殺人詳情，核與乙○○供述相符，以致案情明確，足證其良知尚未完全泯滅云云，
就其之犯行在客觀上有如何足以引起一般同情，並未於判決理由內予以說明，本院前
次發回意旨即已指及，原判決仍以更審前之說明，遽予依刑法第五十九條規定酌量減
輕其刑，亦嫌理由不備。上訴意旨雖未指摘及此，惟為本院得依職權調查之事項，應
認原判決此部分仍有撤銷發回更審之原因。末查原判決事實欄記載馬禮仕來台攜帶之
裸鑽一三六○克拉，已售出六五三‧五九克拉，尚餘七○六‧四一克拉，為甲○○所
劫取。然又記載甲○○於劫得後將一小包裸鑽十四顆約重四克拉交給藍國樑，將七○
六‧四一克拉交予丙○○收受，則強盜所得裸鑽似為七一○‧四一克拉，而非七○六
‧四一克拉，其確實數量究為若干﹖案經發回，併應注意查明。
據上論結，應依刑事訴訟法第三百九十七條、第四百零一條，判決如主文。
中      華      民      國    八十六    年      六      月    二十六    日
                              最高法院刑事第五庭
                                  審判長法官  陳  錫  奎
                                        法官  洪  清  江
                                        法官  李  璋  鵬
                                        法官  吳  昆  仁
                                        法官  李  彥  文
      右正本證明與原本無異
                                              書  記  官
中      華      民      國    八十六    年      七      月      一      日
